【裁判字號】    94,訴,538
【裁判日期】    951130
【裁判案由】    分割共有物
【裁判全文】
臺灣彰化地方法院民事判決  94年度訴字第538號
原      告  丙○○
            癸○○
            子○○
            壬○○
            寅○○○
前列五人共同
訴訟代理人  陳建勛律師
前列五人共同
複代理人    辰○○
            陳瑾瑜律師
原      告  庚○○
被      告  丁○○
被      告  戊○○
訴訟代理人  卯○○
被      告  己○○
訴訟代理人  辛○○
            丑○○
被      告  辛○○
被      告  乙○○
訴訟代理人  甲○○
上列當事人間請求分割共有物事件，本院於民國95年11月20日言
詞辯論終結，茲判決如下：
    主  文
兩造所共有坐落於彰化縣員林鎮○○段第五０六地號、地目建、
面積一一四七平方公尺土地及同段第五０七地號土地、地目建、
面積七八六平方公尺等二筆土地，准予合併分割，其分割方法應
分割為如附圖一即彰化縣員林地政事務所九十五年十一月六日土
地複丈成果圖所示：編號Ａ部分面積七八．八九平方公尺，分歸
原告庚○○取得；編號Ｂ部分面積一０五．二平方公尺，分歸被
告辛○○取得；編號Ｃ部分面積七八．八九平方公尺，分歸被告
己○○取得；編號Ｄ部分面積五四三．二三平方公尺，分歸原告
丙○○、癸○○、子○○、壬○○、寅○○○取得，並按應有部
分比例（丙○○十四分之四、癸○○十四分之四、子○○十四分
之四、壬○○十四分之一、寅○○○十四分之一）維持共有；編
號Ｅ部分面積三五五．一一平方公尺，分歸兩造取得，並按如附
表一所示應有部分比例維持共有；編號Ｆ部分面積一０五．二平
方公尺，分歸被告戊○○取得；編號Ｇ部分面積一０五．二平方
公尺，分歸被告乙○○取得；編號Ｈ部分面積五七０．二八平方
公尺，分歸原告丙○○、癸○○、子○○、壬○○、寅○○○取
得，並按應有部分比例（丙○○十四分之四、癸○○十四分之四
、子○○十四分之四、壬○○十四分之一、寅○○○十四分之一
）維持共有。
原告庚○○及被告辛○○、戊○○、乙○○應各補償原告丙○○
、癸○○、子○○、壬○○、寅○○○及被告己○○如附表二所
示之金額。
訴訟費用由兩造按附表一所示比例負擔。
原告丙○○、癸○○、子○○、壬○○、寅○○○及被告己○○
就受補償如附表二所示之金額，得假執行。
    事實及理由
壹、程序方面：
一、按訴訟繫屬中為訴訟標的之法律關係，雖移轉於第三人，於
    訴訟無影響。但第三人如經兩造同意，得聲請代當事人承當
    訴訟，民事訴訟法第 254 條第 1 項定有明文。經查，本件
    被告丁○○其所有坐落彰化縣員林鎮○○○段506地號、地
    目建、面積1147平方公尺以及同段507地號、地目建、面積
    786平方公尺二筆土地（下稱系爭二筆土地）之應有部分各
    1/20，於民國95年8月17日即本案訴訟繫屬中，因強制執行
    而由被告戊○○、辛○○、乙○○三人拍定取得，此有本院
    民事執行處通知書在卷可稽，復為兩造所不爭執。嗣雖經原
    告丙○○、癸○○、子○○、壬○○、寅○○○於95年11月
    20日當庭撤回對被告丁○○之起訴，並經到庭被告同意，惟
    因原告庚○○並未撤回對被告丁○○之起訴，是揆諸首開規
    定，被告丁○○並未脫離本件訴訟繫屬，先此敘明。
二、次按言詞辯論期日，當事人之一造不到場者，得依到場當事
    人之聲請，由其一造辯論而為判決；不到場之當事人，經再
    次通知而仍不到場者，並得依職權由一造辯論而為判決，民
    事訴訟法第385條第1項定有明文。本件原告庚○○及被告丁○○經本院定於95年11月6日及95年11月20日行言詞辯論，
    均經合法通知而未到場，依上開規定，本院自得依職權由一
    造辯論而為判決。
貳、實體方面：
一、原告之陳述及聲明：
(一)、原告丙○○、癸○○、子○○、壬○○、寅○○○部分：
１、緣坐落彰化縣員林鎮○○段506、507地號土地為兩造分別共
    有；而系爭土地並無因物之使用目的不能分割或契約訂有不
    分割期限之情形，然無法達成協議分割，爰依民法第823條
    之規定，請求准予裁判分割。又，系爭土地之共有人、應有
    部分、地目均相同，得以合併分割，亦以合併分割始能發揮
    最大經濟效應。此外，原告已與訴外人晶豪建設有限公司簽
    訂合建契約，故請求將分得部分仍維持分別共有，俾利將來
    履行合建契約。另因通行及消防安全所需，標示道路用地部
    分，仍維持由兩造分別共有，供兩造及公眾通行使用。並聲
    明：如主文第一、二、三項所示，並就原告應受補償之金額
    依職權為假執行之宣告。
２、鑒於系爭土地牽涉之共有人眾多、意見紛雜，原告同意分得
    南邊價值較低之土地、被告分得北邊價值較高之土地，並進
    行鑑定，以計算依分割方案分配後之找補價格及拆除各共有
    人原有建物之補償價格。依鑑定結果，原告庚○○、被告辛○○、戊○○、乙○○在分割後，其所分配土地之價值高於
    未分割前之持分價值，故應補償原告丙○○、癸○○、子○○、壬○○、寅○○○、被告己○○如附表二所示之金額。
３、系爭土地上，現除被告戊○○尚有經營麵攤而居住使用外，
    已無其餘被告居住。又被告雖原已同意原告之分割方案，部
    分被告並擬向其他當事人洽購分割土地開發使用，獲益甚鉅
    ，然卻不願對其他共有人為任何補償，實有不公。
(二)、原告庚○○部分：
    未於最後言詞辯論期日到場，惟於95年11月20日具狀稱：同
    意系爭二筆土地合併分割；但不同意其於原告所提分割方案
    ，而同意被告等於95年11月20日所提分割方案。
二、被告之陳述及聲明：
(一)、被告戊○○部分：
    同意合併分割。希望保留自己居住之建物。系爭土地上被告
    所有建物於興建時有得全體共有人之同意。主張依95年11月
    20日庭呈民事答辯狀附圖（附件一）為分割方案，因依原告
    分割方案，被告房屋將遭拆除外，反而須對原告補貼價差，
    顯失公平；若依被告主張方案，則被告房屋、大廳即不必拆
    除。
(二)、被告己○○部分：
    同意合併分割。希望保留自己居住之建物。主張依95年11月
    20日庭呈民事答辯狀附圖（附件一）為分割方案，因依原告
    分割方案，被告房屋將遭拆除外，反而須對原告補貼價差，
    顯失公平；若依被告主張方案，則被告房屋、大廳即不必拆
    除。
(三)、被告辛○○部分：
１、同意合併分割。希望保留自己居住之建物。主張依95年11月
    20日庭呈民事答辯狀附圖（附件一）為分割方案，因依原告
    分割方案，被告房屋將遭拆除外，反而須對原告補貼價差，
    顯失公平；被告主張之方案係考量被告現使用位置而分配，
    若依被告主張方案，則被告房屋、大廳即不必拆除。
２、系爭506、507地號土地公告值皆為4,000元/㎡，原告稱506
    地號土地價值高於507地號土地，為其主觀之認定。
３、系爭507地號土地所臨之源潭路於八、九十年前即作為公眾
    通行之用，不致衍生糾紛。
４、原告所提方案中有一道路貫穿，然因系爭506地號土地所臨
    之三潭巷有將近3公尺之落差，又有一溝渠貫通，若設置道
    路將成斜坡，反不利於兩造通行。
(四)、被告乙○○部分：
    同意合併分割。主張分割方案應留設一間公聽以祭祀祖先牌
    位，並主張依95年11月20日庭呈民事答辯狀附圖（附件一）
    為分割方案，因依原告分割方案，被告房屋將遭拆除外，反
    而須對原告補貼價差，顯失公平；若依被告主張方案，則被
    告房屋、大廳即不必拆除。原告分得部分有道路可從相鄰50
    8地號土地上之源潭路進出。
參、兩造就下列事實均不爭執，並有相關地籍圖、彰化縣員林地
    政事務所95年9月19日、95年4月1日及95年11月6日土地複丈
    成果圖及本院勘驗筆錄等證據附卷可查，自堪信為真實：
(一)、系爭二筆土地之共有人及應有部分均相同者，且兩造即共有
    人全體均同意合併分割。
(二)、系爭506地號土地北邊所面臨道路三潭巷較寬，而系爭507地
    號土地南邊所面臨之源潭路較窄，且在地籍圖上並未分割出
    道路用地，上開二條道路為系爭二筆土地主要聯外道路，供
    民眾及車輛通行之用。
肆、法院得心證理由：
一、本件原告主張系爭二筆土地為兩造所共有，各共有人之應有
    部分如附表一所示，有土地登記謄本附卷可稽。又系爭二筆
    土地並無因物之使用目的不能分割情形，兩造就系爭二筆土
    地亦未訂有不分割協議，且又無法協議分割之事實，業據其
    等提出土地登記謄本、地籍圖謄本在卷為證，經核相符，且
    為被告等所不爭執，應信為真實。且系爭二筆土地均係鄉村
    區乙種建築用地，依法得合併分割，且原共有人即兩造亦均
    陳明願意合併分割，另原告丙○○、癸○○、子○○、壬○○、寅○○○陳明分割後願按原應有部分比例保持共有，亦
    無不當，是以原告依民法第823條第1項、第824條第2項之規
    定，請求合併分割系爭二筆土地，於法有據，應予准許。
二、按共有人因共有物分割之方法不能協議決定，而提起分割共
    有物之訴，於法院定分割方法時，必須考量兩造之意願、土
    地建物現況、各共有人原使用位置、分割後各共有人分得土
    地之形狀及利用價值，及共有人全體之利益等公平衡量。經
    查：
(一)、系爭二筆土地略呈南北走向之長方形，地形尚稱工整，土地
    上東側、西側及北側（呈ㄇ字形），有兩造各自所有之磚造
    平房、磚造鐵皮屋及鋼架鐵皮屋（即三合院），其餘則為空
    地。另系爭土地北側有三潭巷，南側則有源潭路，供民眾及
    車輛通行之用，為系爭土地主要聯外道路等情，業經本院勘
    驗屬實，並囑託會同彰化縣員林地政事務所人員現場勘測屬
    實，有勘驗筆錄及上開地政事務所95年9月19日土地複丈成
    果圖乙份在卷可稽。
(二)、原告等（除原告庚○○外）主張應依附圖一Ａ案分割，原告
    庚○○及被告等則主張應依附圖二Ｂ案分割，而該兩案最主
    要爭執點在於系爭土地是否應另闢一6米寬之私設道路？本
    院審酌：
１、系爭二筆土地均為建地故其分割方法，應考量各共有人日後
    建築便利與對外通行之需要，若依被告等所主張應依附圖二
    Ｂ案分割，則因：(1)、系爭506地號土地所臨之三潭巷較寬
    ，系爭507地號土地所臨之源潭路較窄，是系爭506地號土地
    之價值顯然較高。被告等及原告庚○○所提分割方案將由其
    等取得所有面臨三潭巷，價值較高部分之全部土地，其等又
    不願提供其應有部份以供通行，對原告等極不公平。(2)、系
    爭 507地號土地所臨之源潭路，在地籍圖上並未分割出道路
    用地；源潭路在此路段實係經過同段501、502、508地號土
    地，有地籍圖在卷足憑，將來衍生糾紛之可能性較高。若將
    來衍生糾紛，原告等恐將無路可資通行；再者，系爭507地
    號土地南側之508地號土地並非兩造所有，其上有磚牆、水
    泥板圍牆及另一非兩造所有之建物坐落其上。若依被告等之
    分割方案，原告所分配南側之土地將遭他人圍牆及建物阻隔
    ，且無權請所有權人拆除，日後恐生無路通行之困擾。
２、反觀原告等所提之Ａ案，中間有一寬度達6公尺之私設道路
    貫穿系爭二筆土地：(1)、該寬度不僅符合都市計畫及建築法
    規所為之規劃，便利兩造日後建築及利於通行北側三潭巷以
    及南側源潭路，無受南側非兩造所有之圍牆、建物侷限而生
    難以通行之虞。且該寬度足供消防車及救護車出入，對兩造
    之居住之安全，更有保障。(2)、況將靠北邊面臨三潭巷編號
    Ａ、Ｂ、Ｃ、Ｆ、Ｇ部分之土地依序分配給原告庚○○、被
    告辛○○、己○○、戊○○、乙○○，係按造渠等現在使用
    位置作分配，且亦符合渠等分配在北邊之意願。又渠等分配
    位置均面臨三潭巷或中間之六米私設道路，進出方便，亦無
    通行不便之疑慮。
(三)、本院審酌兩造意願、各自占用土地位置、使用現況、分割後
    兩造均應有適當之聯外道路，及分割後土地應保持方正，以
    利將來之利用，及避免減少土地價值等情，認原告等主張依
    附圖一Ａ案所示之方法分割，較符合共有人全體之利益，應
    予採用。爰諭知分割方法如主文第一項所示。
三、末按裁判分割共有物，屬形成判決，法院定共有物之分割方
    法，固應斟酌當事人之聲明、共有物之性質、經濟效用及全
    體共有人之利益等，而本其自由裁量權為公平合理之分配，
    但並不受當事人聲明、主張或分管約定之拘束。又法院裁判
    分割共有物，若係以原物分割，原則上應按其應有部分為分
    配，且該應有部分係以經登記者為準，如共有人中有不能按
    其應有部分受分配者，得以金錢補償之，民法第 824條規定
    甚明。是依前揭附圖一Ａ案所示方法分割之結果，兩造所各
    自取得之土地形狀、所在位置、交通情形等均有所差異，經
    濟價值顯有不同，為使兩造分得之土地價值均等，揆諸前揭
    說明，應有以金錢補償之必要。至於兩造互為補償之標準，
    業經本院囑託產經不動產鑑定顧問有限公司（下稱產經公司
    ）就附圖一Ａ案所示分割方法為鑑定，經核閱其鑑定報告內
    容已就系爭土地之法令分析、影響價格之區域因素、土地特
    性、區域不動產市場概況等均有詳細之分析與說明，堪認該
    報告書之鑑價結果尚屬合理、公允，應可作為補償之依據。
    因此，本院參酌產經公司鑑價之結果，認為系爭土地採附圖
    一Ａ案分割後，原告庚○○及被告辛○○、戊○○、乙○○
    應各補償原告丙○○、癸○○、子○○、壬○○、寅○○○
    及被告己○○如附表二所示之金額。又本件所命給付之金額
    未逾新台幣五十萬元，爰依民事訴訟法第 389條第1項第5款
    規定，依職權宣告假執行。
四、本件分割共有物事件，如由敗訴之被告等負擔訴訟費用，則
    顯失公平，爰命勝訴之原告負擔部分訴訟費用。
五、結論：本件原告之訴為有理由，並依民事訴訟法第385條第1
    項前段、第78條、第80條之1、第85條第1項但書、第389條
    第1項第5款，判決如主
    文。
中    華    民    國    95    年    11    月    30    日
                  民事第二庭    法  官  康弼周
以上正本係照原本作成。
如對判決上訴，應於判決送達後20日內向本院提出上訴狀。
中    華    民    國    95    年    12    月     8    日
                                書記官  顏督訓
附表一：
┌─────┬──────┐
│當事人姓名│ 應負擔訴訟 │
│          │ 費用之比例 │
├─────┼──────┤
│  丙○○  │    5分之1  │
├─────┼──────┤
│  癸○○  │    5分之1  │
├─────┼──────┤
│  子○○  │    5分之1  │
├─────┼──────┤
│  壬○○  │   20分之1  │
├─────┼──────┤
│ 寅○○○ │   20分之1  │
├─────┼──────┤
│  庚○○  │   20分之1  │
├─────┼──────┤
│  戊○○  │   15分之1  │
├─────┼──────┤
│  己○○  │   20分之1  │
├─────┼──────┤
│  辛○○  │   15分之1  │
├─────┼──────┤
│  乙○○  │   15分之1  │
└─────┴──────┘
附表二：
┌──┬────┬─────┬─────┬────┬────┐
│土地│  所有  │ 依原持分 │  分割後  │應補償他│ 應受補 │
│編號│  權人  │比例之價值│  之價值  │人之金額│ 償金額 │
├──┼────┼─────┼─────┼────┼────┤
│ Ａ │ 庚○○ │  883,146 │  935,312 │ 52,166 │      0 │
├──┼────┼─────┼─────┼────┼────┤
│ Ｂ │ 辛○○ │1,177,527 │1,234,616 │ 57,089 │      0 │
├──┼────┼─────┼─────┼────┼────┤
│ Ｃ │ 己○○ │  883,145 │  858,960 │      0 │ 24,185 │
├──┼────┼─────┼─────┼────┼────┤
│ Ｄ │ 丙○○ │5,970,062 │5,785,280 │      0 │184,782 │
│    │ 癸○○ │          │          │        │        │
│    │ 子○○ │          │          │        │        │
│    │ 壬○○ │          │          │        │        │
│    │寅○○○│          │          │        │        │
├──┼────┼─────┼─────┼────┼────┤
│ Ｅ │ 丙○○ │1,420,440 │1,420,440 │      0 │      0 │
│    │ 癸○○ │          │          │        │        │
│    │ 子○○ │          │          │        │        │
│    │ 壬○○ │          │          │        │        │
│    │寅○○○│          │          │        │        │
│    │ 庚○○ │          │          │        │        │
│    │ 戊○○ │          │          │        │        │
│    │ 己○○ │          │          │        │        │
│    │ 辛○○ │          │          │        │        │
│    │ 乙○○ │          │          │        │        │
├──┼────┼─────┼─────┼────┼────┤
│ Ｆ │ 戊○○ │1,177,527 │1,400,080 │222,553 │      0 │
├──┼────┼─────┼─────┼────┼────┤
│ Ｇ │ 乙○○ │1,177,527 │1,272,800 │ 95,273 │      0 │
├──┼────┼─────┼─────┼────┼────┤
│ Ｈ │ 丙○○ │6,393,972 │6,175,858 │      0 │218,114 │
│    │ 癸○○ │          │          │        │        │
│    │ 子○○ │          │          │        │        │
│    │ 壬○○ │          │          │        │        │
│    │寅○○○│          │          │        │        │
└──┴────┴─────┴─────┴────┴────┘


司法院資訊處製作；財團法人民間司法改革基金會備份。
